【裁判字號】    89,台上,5799
【裁判日期】    890928
【裁判案由】    違反山坡地保育利用條例
【裁判全文】
最高法院刑事判決                              八十九年度台上字第五七九九號
    上   訴   人  台灣高等法院檢察署檢察官
    上訴人即被告  甲○○
                  乙  ○
右上訴人等因被告等違反山坡地保育利用條例案件，不服台灣高等法院中華民國八十
七年六月十日第二審判決（八十七年度上訴字第一○四五號，起訴案號：台灣基隆地
方法院檢察署八十六年度偵字第七○六號），提起上訴，本院判決如左：
    主  文
上訴駁回。
    理  由
按刑事訴訟法第三百七十七條規定，上訴於第三審法院，非以判決違背法令為理由，
不得為之。是提起第三審上訴，應以原判決違背法令為理由，係屬法定要件。如果上
訴理由狀並未依據卷內訴訟資料，具體指摘原判決不適用何種法則或如何適用不當，
或所指摘原判決違法情事，顯與法律規定得為第三審上訴理由之違法情形，不相適合
時，均應認其上訴為違背法律上之程式，予以駁回。一本件檢察官上訴意旨略稱：(一)
、科刑時審酌刑法第五十七條規定之事項，必須於判決理由內具體說明，方足資為判
斷量刑是否適當之準據。原判決理由泛稱：審酌被告犯罪之動機、目的、所受刺激、
手段、品行、智識程度、所生危害及犯後態度云云，僅為法律上抽象之一般規定，並
未就各該項之具體情形予以敘明，其量刑是否適當，無從判斷，自屬理由不備。(二)、
被告甲○○、乙○二人共同基於概括之犯意，先後於民國八十三年八月一日起，至八
十四年三月止，在國有及告訴人章銘義所有山坡地上，以挖土機等機具開挖、整地而
私自開墾，並鋪設水泥及築牆，乙○於偵查中亦供認陸陸續續整平，而其間相距約八
月，且圍牆部分，係損及賴姓屋主之圍牆始回復原狀，開墾及築牆之目的不同，態樣
亦屬有異，客觀上已足各自獨立成罪，則彼等之行為，顯係基於概括之犯意為之，應
係連續犯，原審論以單純一罪，即有判決適用法則不當之違法。(三)、原判決認被告二
人犯後均知悔悟云云，而為緩刑之諭知。惟告訴人指被告繫案迄今，對侵占告訴人土
地，始終未出面協商或補償損害。則能否認渠等均已悔悟，並知所警惕而無再犯之虞
，且以暫不執行為適當，即不無可議云云。二上訴人即被告甲○○、乙○上訴意旨略
稱：(一)、山坡地保育利用條例第三十四條第一項之「墾殖」，係指開墾種植，屬於農
事之範圍；所謂「設置工作物」，係指設施安置或建造供工作所使用之物而言。被告
等雖承認有於公有等土地內開挖整地，惟此係因被告等於上開土地下方與告訴人合建
大樓，山坡地與大樓緊臨，坡度過陡，為防止水土流失危及大樓安全，乃將土地之坡
度整理成較緩。至被告等在一○七七及五一九地號土地上構築圍牆，係因整地時毀損
原屬基隆市○○路二五八巷二三六之二號屋主賴宏之圍牆，為回復原狀並顧及安全，
乃修築圍牆，且已將圍牆交由賴宏占有使用。被告等並非於山坡地內為墾殖或設置工
作物，且被告等開挖之面積範圍及土方均甚少，對於山坡地之景觀並無多大影響，被
告等之行為與山坡地保育利用條例之立法目的無違，原審仍依該罪處斷，顯有適用法
令不當之違法。(二)、被告等於前揭山坡地下方興建錦觀大樓，係由告訴人提供其所有
土地，與甲○○所屬之大嵩建設股份有限公司合建，被告等於告訴人所有之信義區○
○段五一九之一一地號、同區段五一九之一二地號土地整地，業已得告訴人之同意，
告訴人與乙○於八十四年十月二十七日會勘現場時，尚要求被告等對其前揭五一九之
一一、五一九之一二地號土地之土方掉落情形予以處理，足見告訴人同意被告於其所
有土地上整地，被告等自不構成竊佔。原判決對此有利於被告等之事證，未予採納，
又未於判決理由中說明，自有判決不備理由之違法云云。
惟查：證據之取捨、事實之認定，乃事實審法院職權行使之範圍，茍其證據之取捨及
事實之認定，不違背經驗法則與論理法則，即不容任意指摘為違法，而據為適法之第
三審上訴理由。原判決依據被告等自承有於國有之基隆市○○區○○段一○七七地號
、信義區○○段五一九地號、及章銘義所有信義區○○段五一九之一一地號、五一九
之一二地號山坡地上以挖土機開挖整地，並鋪設水泥及構築圍牆等情，及告訴人之指
證，第一審及原審前往現場勘驗，有勘驗筆錄、照片三張及複丈成果圖附卷可稽，且
基隆市○○區○○段一○七七地號及信義區○○段五一九、五一九之一一、五一九之
一二地號土地，為山坡地保育利用條例所稱之山坡地，有台灣省基隆市政府八十六年
七月三日八六基府建農字第○五六二二六號函在卷等證據，綜合判斷，認定被告等確
有在前揭山坡地內擅自開墾及設置工作物犯行等情。因而撤銷第一審不當之判決，改
判仍論處被告等共同在公有及他人山坡地內，擅自墾殖及設置工作物等罪刑，已敘明
所憑之證據及理由，並以被告等否認犯罪，辯稱：事前不知道係國有地，且經過地主
章銘義同意，渠等並未在前揭土地上種植農作物，開墾係為防止水土流失危及大樓安
全，並未違法云云，乃卸責之詞，不足採信，於理由中詳予指駁及說明。經核所為論
斷，均與卷內資料相符，從形式上觀察，並無認定事實不依證據或有何採證違背經驗
法則、論理法則或判決不備理由等違法情形存在。且原判決已說明「擅自墾殖」，包
括私擅開墾或擅自種植，非僅限於農事之範圍；而設置「工作物」，係於地上、地下
施工使成為具有特定用途之設施者，均屬之，被告等係擅於前揭山坡地內開墾，並鋪
設水泥、構築圍牆，自屬擅自墾殖及設置工作物，原判決自無判決適用法則不當之可
言。被告等上訴意旨，徒就原判決已說明之事項，及原審採證認事之職權行使，任意
指摘為違法，且為事實之爭執，顯與法律規定得為第三審上訴理由之違法情形，不相
適合。而(一)、刑之量定，係實體法上賦予法院得為自由裁量之事項，倘其未逾越法律
所規定之範圍，或濫用其權限，即不得任意指摘為違法。原判決理由內已載明「爰審
酌被告甲○○、乙○犯罪之動機、目的、所受刺激、手段、品行、智識程度、所生危
害、犯後態度等情狀，分別量處如主文第二項所示之刑」，自不得謂原判決未就刑法
第五十七條所規定之事項予以審酌及記載。檢察官上訴意旨，徒就原判決已說明之事
項，再為爭執，泛指原判決有判決不備理由，核與法律規定得為第三審上訴理由之違
法情形，不相適合。(二)、刑法上之連續犯，係指一次即可成罪之行為，而以特定或概
括之意思，數次反覆為之者而言；若於實施犯行後，因尚未能完成其犯罪，而再繼續
動作，以促成其結果者，則前後所實施者，乃組成犯罪行為之各動作，而先行之低度
行為，為後行之高度行為所吸收，僅應成立單一之犯罪，無所謂連續犯 (本院十九年
上字第五九○號判例參照）。原判決係認定被告等為興建「錦觀大廈」，恐因大雨沖
刷危及該大廈之基地安全，始擅於前揭山坡地內開墾及設置工作物，雖期間相距約八
月之久，惟乙○於第一審供陳：「使用執照之前挖完，大約八十四年三、四月」，經
訊以：「為何有那道牆﹖」時，答稱：「為了維護安全」（見一審卷第五一頁反面）
，則被告等主觀上只有持續一個犯罪行為之認識，客觀上亦屬一個犯罪行為之持續，
原判決認僅成立單一之犯罪，即無判決適用法則不當之違法。至所指圍牆部分，係損
及賴姓屋主之圍牆始回復原狀云云，僅為被告等辯解之詞，既為原判決所不採並於理
由內予以指駁，檢察官上訴意旨猶執以指摘，自非適法之第三審上訴理由。(三)、是否
宣告緩刑，係實體法上賦予法院得自由裁量之事項，法院應就被告有無再犯之虞，及
能否由於刑罰之宣告而策其自新等，加以審酌，與被告是否已補償告訴人，並無關係
。原判決已說明被告等合於緩刑要件之理由，則其自由裁量之職權行使，既未逾越法
律之規定，即不得任意指摘為違法，以為第三審上訴之理由。本件檢察官及被告等之
上訴，均違背法律上之程式，應予駁回。
據上論結，應依刑事訴訟法第三百九十五條前段，判決如主文。
中      華      民      國    八十九    年      九      月    二十八    日
                              最高法院刑事第十二庭
                                  審判長法官  陳  炳  煌
                                        法官  陳  正  庸
                                        法官  陳  世  雄
                                        法官  徐  文  亮
                                        法官  吳  信  銘
      右正本證明與原本無異
                                              書  記  官
中      華      民      國    八十九    年      十      月      四      日


司法院資訊處製作；財團法人民間司法改革基金會備份。
